【裁判字號】    89,上易,339
【裁判日期】    900515
【裁判案由】    侵權行為損害賠償
【裁判全文】
臺灣高等法院臺中分院民事判決  八十九年度上易字第三三九號
      上  訴  人  丙○○
                  甲○○
      被上訴人    乙○○
右當事人間侵權行為損害賠償事件，上訴人對於中華民國八十九年八月二十九日臺灣
南投地方法院八十九年訴字第三五三號第一審判決提起上訴，本院判決如左：
      主      文
上訴駁回。
第二審訴訟費用由上訴人連帶負擔。
      事      實
甲、上訴人方面：
一、聲明：求為判決：
  (一)原判決關於上訴人敗訴部分，及該部分假執行之宣告，暨訴訟費用之裁判均廢棄
    。
  (二)右廢棄部分，被上訴人在第一審之訴及其假執行之聲請均駁回。
  (三)第一、二審訴訟費用由被上訴人負擔。
二、陳述：除引用原判決書之記載外，補稱：
  (一)本件係偶發、突發之意外事件，而非上訴人故意或惡意毆打被上訴人。本件事實
    發生之經過，乃起因於被上訴人於議事中以預算書丟擲議長，散會後，被上訴人
    與縣長自議事廳側前步出，上訴人莊文武亦自前門走向側門旁之洗手間欲上廁所
    ，二人於被上訴人倒地處前方之空地相遇，上訴人丙○○有感於被上訴人於議事
    中所為動作甚不禮貌，且嚴重破壞議事和諧，乃趨前向被上訴人規勸，但此舉遭
    被上訴人誤會，以為上訴人丙○○要找伊理論，因而擺出打架之架勢，二人隨即
    發生拉扯，一旁之縣長亦幫忙拉住雙方，此時上訴人甲○○亦從前門步出，見三
    人正在拉扯，乃快步趨前欲幫忙拉開三人，豈料被上訴人又誤會上訴人甲○○係
    要對伊不利，亦作勢要打上訴人甲○○，上訴人甲○○見被上訴人不明究裡向伊
    出手，乃本能地以雙手架開，可能因此發生肢體上之摩擦，混亂之中被上訴人步
    伐不穩，不慎跌下階梯，右側肋骨因而撞及一旁之花台而骨折，眼鏡亦於混亂中
    破裂，致割傷被上訴人之眼瞼，而上訴人二人亦於拉扯中遭被上訴人抓傷，有卷
    附診斷證明書可憑。被上訴人倒地後，在旁之眾即人即上前圍觀表示關心，並隨
    即叫救護車送被上訴人就醫，上開事發之經過，業據目擊證人陳千輝、黃三俊二
    人於原審法院八十九年度易字第一一四號刑事庭中證述屬實，並與該卷附之南投
    縣議會紀律委員會所作之調查報告內容相符，按該紀律委員會係由無利害關係之
    數名委員組成，不可能偏袒任一方，其所為之調查報告自屬公正客觀，足見本件
    純屬一偶發之意外事件。至被上訴人於刑事案件中之指訴及證人蕭裕珍、鄭素卿
    之證詞，有諸多瑕疵（詳如上訴理由狀所載），自非可採。
  (二)原判決適用法則不當部分：
    按損害之發生或擴大，被害人與有過失者，法院得減輕賠償金額或免除之。民法
    第二百十七條第一項定有明文。又所謂損害之發生或擴大被害人與有過失，係以
    被害人或賠償權利人之過失行為為損害發生或擴大之共同原因為要件。被害人之
    過失行為苟為共同原因，則孰先孰後，抑或同時存在，在所不問；又「損害又發
    生」不獨損害本身，並應包括損害發生原因事實之成立（發生）之助成在內，即
    就損害原因事實之成立或損害本身之發生或擴大，任何一方之助成，均有過失相
    抵之適用，亦為我國實務界及學者一致之見解（最高法院五十四年台上字第二八
    九七號判決、五十八年度台上字第三四二七號判決、學者史尚寬著「債法總論」
    第二九五頁、學者曾隆興著「現代損害賠償法論」第五六二頁參照）。本件被上
    訴人之所以受傷，既起因於其誤認上訴人欲對其不利，先作勢欲打上訴人，上訴
    人基於防衛之本能而以雙手架擋，進而無可避免地互相發生拉扯，並於拉扯之中
    ，被上訴人自己步伐不穩而跌倒撞到花台受傷，已如前述。故縱認上訴人於本件
    有過失，而應負損害賠償之責，然被上訴人作勢欲打上訴人之動作，乃至互相發
    生拉扯，乃本件損害發生之共同原因，是被上訴人就損害之發生及擴大顯然與有
    過失，自應適用過失相抵之法則，減輕被告之賠償責任，而不論上訴人究係出於
    故意或過失。而法條「與有過失」之所謂「過失」，應從廣意之解釋，包含故意
    及過失在內，因此縱認上訴人之傷害行為出於故意，亦係受被上訴人挑釁所致，
    而有過失相抵法則之適用，詎原審判決竟囿於字面文義，謂：上訴人之傷害行為
    既非出於過失，則被上訴人自無所謂『與有過失』之情事，而無過失相抵法則之
    適用云云，顯有適用法則不當之違法。
  (三)慰藉金之酌定部分：
    按慰藉金之賠償須以人格權遭受侵害，使精神上受有痛苦為必要，其核給之標準
    ，應斟酌雙方身分、資力與實際加害情形及加害程度等一切情狀定之，始得謂相
    當（最高法院五十一年台上字第二二三號、四十七年台上字第一二二一號判例意
    旨參照）。本件被上訴人之受傷，起因於被上訴人先作勢欲打上訴人，上訴人本
    能地以雙手架擋，因而互相發生拉扯，被上訴人於拉扯中不慎跌倒撞到花台所致
    ，本屬突發之意外事件，非如被上訴人所稱係上訴人故意毆打被上訴人，究非一
    般故意傷害之情形可比擬（刑事部分雖經原審判決上訴人有罪，上訴人雖有不服
    ，但基於以和為貴之理念，乃放棄上訴）；而被上訴人所受傷勢尚非嚴重，故縱
    認上訴人應負賠償責任，法院仍應參酌本件純屬意外事件，及被上訴人實際之受
    傷情形、所受傷勢、兩造之身份、資力，意外之發生係在議事廳外之走廊而非在
    議事廳內等一切情狀，以為酌定精神慰藉金數額之依據，再查，上訴人於事後已
    親至醫院探視被上訴人傷勢，於偵審中並數次表明渠等雖無傷害犯意，但發生此
    不幸事件，究與渠等有關，願與被上訴人和解，補償上訴人相當之金額，以化解
    雙方之誤會，促進議事之和諧，給予選民優良之示範，詎上訴人堅持不願和解，
    反而請求一千餘萬元鉅額之賠償，令人扼腕。但原審就上情未加審酌，竟判決上
    訴人應連帶賠償被上訴人高達八十萬元之慰藉金，其數額顯屬過高。
乙、被上訴人方面：
一、聲明：求為判決駁回上訴。
二、陳述：除引用原判決書之記載外，補稱：
  (一)上訴人公然毆打被上訴人之事實，非但有蕭裕珍等人作證在案，抑且上訴人於刑
    事案中，判處罪刑確定，鐵證如山，況上訴人就刑案也未上訴，益證其確有共同
    毆打被上訴人之情。而證人間或證人先後供證，於細微末節或因時間久暫，或因
    問話重話不同，縱偶有小異，乃屬正常，也更見其真，而非串證者可比。且其均
    直指上訴人確有毆打之犯行，實難再事後抵賴，當公然毆打被上訴人時，何其神
    勇，而今何又畏縮不敢承認？上訴人係蓄意、故意毆打被上訴人：其二人挾議事
    之怒氣，惡意聯手毆打被上訴人，致被上訴人肋骨骨折。如真如上訴人所說，跌
    倒所致，又非車禍，何致骨折，足見其所說不實。
  (二)本件上訴人確係故意、惡意毆打被上訴人，為故意侵權行為，自無民法第二百十
    七條之過失相抵之問題，原判決認無該法則之適用，自極正確，上訴人謂有原判
    決適用法則不當之違法，自非可採。
  (三)又精神慰撫金，應斟酌兩造身分地位，及侵害之程度，迭有最高法院判例可循。
    本件兩造皆為縣議員（精省後為國家第二級民代），地位崇高，上訴人當眾施暴
    ，毆打被上訴人，其使被上訴人蒙羞，何以面對選民？精神損害不可謂不大。且
    被上訴人國立大學畢業，遭此羞辱，豈能不痛苦。又上訴人聯毆被上訴人肋骨斷
    裂，其肉體及疼痛之痛苦，豈能不深。慰藉金之酌定，原審酌定已嫌過低，上訴
    人猶指過高，並不足採。
丙、本院職權調閱台灣南投地方法院八十九年易字第一一四號傷害案（含臺灣南投地
    方法院檢察署八十八年度偵字第五二八四號傷害案）刑事卷宗。
      理      由
一、被上訴人起訴主張：上訴人丙○○、甲○○於八十八年六月二十二日上午十一時
    左右，因不滿被上訴人在南投縣議會召開第十四屆第七次臨時會中，向議長席丟
    擲預算書以促請議長鄭文銅注意其所提出權宜問題之舉動，竟於同日中午十二時
    左右會期結束後，共同基於傷害之犯意聯絡，在議事廳右側走廊，由上訴人丙○
    ○先作勢欲毆打被上訴人，並口出「你以為議會只有你一個人的嗎？」等語，上
    訴人甲○○則趁隙徒手毆打被上訴人臉部，致被上訴人因而後仰跌下樓梯台階，
    並受有右側第七、八、九肋骨骨折、左側上、下眼瞼割裂傷（多處小割裂傷，上
    眼瞼較深，縫合十二針，下眼瞼較淺，無縫合）等傷害。上訴人二人之共同侵權
    行為，造成被上訴人身體受傷，爰依民法第一百八十四條第一項前段、第一百八
    十五條第一項前段、第一百九十三條第一項、第一百九十五條第一項前段規定，
    請求上訴人連帶賠償被上訴人醫療費用一萬六千一百零六元及精神慰撫金一千萬
    元。
二、上訴人則以：本件事實之發生，係因被上訴人於議事中以預算書丟擲議長，散會
    後，被上訴人與上訴人丙○○在議會前方之空地相遇，上訴人丙○○有感於被上
    訴人於議事中所為之動作不甚禮貌，且嚴重破壞議事和諧，乃趨前規勸被上訴人
    ，但遭被上訴人誤會，以為上訴人丙○○要找伊理論，因而擺出出手之架式，二
    人隨即發生拉扯，此時上訴人甲○○亦從前門步出，見三人正在拉扯，乃快步趨
    前欲幫忙拉開三人，豈料被上訴人又誤會上訴人甲○○係要對伊不利，亦作勢要
    打上訴人甲○○，上訴人甲○○見被上訴人又不明究裡向伊出手，乃本能地以雙
    手架開，可能因此發生肢體碰撞，混亂中被上訴人步伐不穩，不慎跌下階梯，右
    側肋骨因而撞及一旁之花台而骨折，眼鏡亦於混亂中破裂，致割傷被上訴人眼瞼
    ，是本件純屬一偶發之意外事件，被上訴人所受傷勢系因兩造互相拉扯中，不慎
    跌倒撞到花台所致，非如被上訴人所稱係上訴人二人共同故意毆打被上訴人所致
    。故本件縱認上訴人有過失，然原告就損害之發生及擴大顯然與有過失，自應適
    用過失相抵之法則，減輕上訴人之賠償責任。又本件參酌被上訴人實際之受傷情
    形、所受傷勢、兩造之身分、資力等一切情狀，被上訴人竟請求高達一千萬元之
    慰藉金，原審判決上訴人應連帶賠償被上訴人八十萬元慰撫金實屬過高，請依法
    給予核減之等語置辯。
三、查本件被上訴人主張於八十八年六月二十二日中午十二時許，在南投縣議會議事
    廳右側走廊處，與上訴人丙○○、甲○○發生糾紛，被上訴人因而受有右側第七
    、八、九肋骨骨折、左側上、下眼瞼割裂傷（多處小割裂傷，上眼瞼較深，縫合
    十二針，下眼瞼較淺，無縫合）等傷害，並據提出南雲醫院診斷證明書一張為證
    ，此部分並為上訴人所不爭，應堪認為真實。又被上訴人主張係上訴人丙○○作
    勢欲毆打被上訴人，並口出「你以為議會只有你一個人的嗎？」等語，上訴人甲
    ○○則趁隙徒手毆打被上訴人臉部，致被上訴人因而後仰跌下樓梯台階，並受有
    右側第七、八、九肋骨骨折、左側上、下眼瞼割裂傷（多處小割裂傷，上眼瞼較
    深，縫合十二針，下眼瞼較淺，無縫合）等傷害之事實，業據被上訴人提出南
    雲醫院診斷證明書一紙附卷為證。又經證人蕭裕珍於前開刑事案件檢察官偵查時
    證稱：「是議會開完會，我本人、縣長、鄭素卿和乙○○步出議會，剛好丙○○
    、甲○○二人走過來．．．，我看到丙○○出手要打邱先生，並說『你以為議會
    只有你一個人的嗎？』，我們見狀急忙拉開，．．．甲○○就趨前一拳打到邱先
    生臉上，邱先生跌倒後，甲○○又補一腳。」、「（丙○○有沒有打到乙○○？
    ）應該是沒有」等語（八十八年他字第三四Ｏ號偵查卷第六三、四頁），及證人
    鄭素卿於檢察官偵查時證稱：「縣長、邱議員、我本人及蕭裕珍一同出來，丙○
    ○走過來時，邱先生退了幾步，我和縣長、蕭裕珍急忙拉住，而甲○○跟著過來
    ，在我面前繞過我身子，到我身後打邱議員。」、「（丙○○、乙○○有無肢體
    衝突？）沒有，因為擋開了。」等語（八十八年他字第三四Ｏ號偵查卷第六五頁
    ），此經本院調取前述卷宗核閱無訛。上訴人二人自認當日有與被上訴人發生肢
    體拉扯被上訴人因而受傷，惟辯稱其二人於議會結束後在議會側門前方之空地相
    遇，上訴人丙○○有感於被上訴人於議事中所為之動作不甚禮貌，且嚴重破壞議
    事和諧，乃趨前向被上訴人規勸曰：「大家都是同事，不要有粗暴的動作」等語
    ，但此舉遭被上訴人誤會，以為上訴人丙○○要找伊理論，因而擺出出手之架式
    （被上訴人練習國術多年），二人隨即發生拉扯，一旁之縣長亦幫忙拉住雙方，
    此時上訴人甲○○亦從前門步出，見三人正在拉扯，乃快步趨前欲幫忙拉開三人
    ，豈料被上訴人又誤會上訴人甲○○係要對伊不利，亦作勢要打上訴人甲○○，
    上訴人甲○○見被上訴人又不明究裡向伊出手，乃本能地以雙手架開，可能因此
    發生肢體碰撞，混亂中被上訴人步伐不穩，不慎跌下階梯，又側肋骨因而撞及一
    旁之花台而骨折，眼鏡亦於混亂中破裂，致割傷被上訴人眼瞼，其二人並無傷害
    被上訴人之故意，而係因誤會而過失造成被上訴人受傷云云。惟查：上訴人丙○
    ○既為議會和諧，欲勸說被上訴人，在被上訴人不聽之餘，其最多不再理會，逕
    自離開即可，其竟與被上訴人發生扭打，顯見上訴人丙○○當日之舉動並不止於
    勸說而已；又人與人在肢體之衝突中，有極大之可能在混亂中導致對方受傷，故
    上訴人丙○○如本意係要與告訴人溝通，當不致隨意與告訴人及縣長彭百顯發生
    拉扯，而斷絕溝通之途；又上訴人甲○○既係勸架，理應盡量避免身體之衝撞而
    造成更大之危害結果，乃其甫加入勸架，隨即使被上訴人倒地受傷，自難使人信
    其加入戰團之目的係為勸架，由此可見上訴人二人分別以前後出擊之方式分別出
    手毆打被上訴人，客觀上已足認其二人間確有共同侵權之故意。上訴人等既基於
    傷害之故意出手毆打被上訴人，被上訴人因此跌下台階造成肋骨骨折之傷害，此
    部分之結果客觀上並未超出其等傷害故意所可預見之界限。堪認上訴人有共同傷
    害被上訴人之事實。上訴人雖指證人鄭素卿、蕭裕珍所述情節不一致，是否於事
    發時在場目睹或事後才上前圍觀，實有可疑云云，惟上訴人甲○○於台灣南投地
    方法院八十九年三月二十二日刑事庭調查時，業已陳明在場者尚有彭百顯、蕭裕
    珍、鄭素卿等人等語在卷（見該卷訊問筆錄）﹔再證人鄭素卿及蕭裕珍就被告丙
    ○○、甲○○出手之動作及過程均已供述明確，如前述，而上訴人亦不否認有與
    被上訴人拉扯之肢體衝突情形存在，再案發當時事出突然，彼二人就各自所站位
    置之描述，因個人之感知不同，容或有歧異之點，然此並不影響其證言之正確性
    ，至紀律委員會所為調查報告僅係議會事後調查報告，既與前述證據不符，不足
    為有利於上訴人之認定，上訴人所辯不足採信。上訴人所犯上開傷害行為刑事部
    分，亦同此認定，業經台灣南投地方法院以八十九年度易字第一一四號判處上訴
    人莊文彬拘役四十日、上訴人甲○○拘役六十日，並均准易科罰金確定在案，有
    該刑事判決一件調閱之刑事偵審卷宗可稽，並此敘明。
四、按因故意或過失不法侵害他人之權利者，負損害賠償責任；數人不法侵害他人權
    利者，連帶負損害賠償責任；不法侵害他人身體或健康者，對於被害人因此喪失
    或減少勞動能力或增加生活上之需要時，應負損害賠償責任。不法侵害他人身體
    、健康、名譽或自由者，被害人雖非財產上之損害，亦得請求賠償相當之金額，
    民法第一百八十四條第一項前段、第一百八十五條第一項前段、第一百九十三條
    第一項、第一百九十五條第一項前段分別定有明文。本件上訴人既因上訴人二人
    之故意而共同對被上訴人施以肢體上之暴力，因而使被上訴人受傷，侵害被上訴
    人之身體健康法益，其傷害行為與被上訴人受傷之結果間，顯有相當因果關係，
    依前開規定，上訴人自應對被上訴人負損害賠償之責。茲就被上訴人請求賠償之
    各項損害，分別審酌如下︰
  (一)、醫療費用部分︰被上訴人主張其因本件傷害經南雲醫院治療，由被上訴人支出
      醫療費用計一萬六千一百零六元之事實，業據被上訴人提出醫療費用收據一紙
      為證，依其所提出之醫療費用收據記載，係屬必要之支出，自堪認為真實，被
      上訴人此部分之請求，應予准許。
  (二)、精神慰撫金部分︰被上訴人以其現值壯年，原身體硬朗健壯，且身為南投縣議
      員，天天必須為縣民奔波，詎料因本件傷害案件，常感胸肺部疼痛，致使被上
      訴人及家人為此而擔憂，並因此而喪失許多為縣民服務之機會，此身心劇烈之
      痛苦無法言喻，且兩造背景皆為南投縣議員，上訴人二人在議堂上以暴力加諸
      其他議員，不僅使南投縣議堂蒙羞，亦為民主政治之恥，被上訴人因此所受身
      心創痛更難以金錢衡量，為此請求上訴人連帶給付被上訴人一千萬元之精神慰
      撫金，以資慰藉等語。經核兩造之身分皆為現任之南投縣議會議員，代表民意
      行使職權，因此無論其在議堂之上或出議堂之外，其行為舉止均動見觀瞻，應
      為民之表率。今上訴人以細故在議堂之外，公然對其同僚施暴，對被上訴人之
      身分、聲譽、身體均造成傷害，本件審酌兩造之身分、地位及渠等之資力，被
      上訴人受傷之程度等一切情狀，被上訴人所請求之精神慰撫金，以八十萬元為
      適當。是被上訴人之請求，在上開範圍內應予以准許。
五、從而被上訴人基於共同侵權行為損害賠償之法律關係，請求上訴人應連帶應給付
    被上訴人八十一萬六千一百零六元及自起訴狀送達（八十九年三月二十二日由上
    訴人當庭簽收送達，見原審附帶民事訴訟卷宗起訴狀）上訴人翌日即八十九年三
    月二十三日起，至清償日止按年息百分之五計算之利息之範圍，係屬正當，應予
    准許；逾上開部分之請求，為無理由，應予駁回。至上訴人丙○○、甲○○，以
    彼等係出於過失，且以本件被上訴人之所以受傷，係起因於其誤認上訴人欲對其
    不利，先作勢欲打上訴人，上訴人基於防衛之本能而以雙手架擋，進而發生拉扯
    ，並於拉扯之中，被上訴人自己步伐不穩而跌倒撞到花台受傷如前述，故認被上
    訴人就本件損害之發生及擴大顯然與有過失，應適用過失相抵之法則，減輕上訴
    人之賠償責任云云。經查本件上訴人之傷害行為既非出於過失，如前所述，則被
    上訴人自無所謂「與有過失」可言，應不適用過失相抵法則，併此敘明。原審於
    前開範圍內為被上訴人勝訴之判決，並依兩造陳明分別酌定擔保金額為假執行及
    免為假執行之宣告，核無違誤，上訴人仍執前詞指摘原判決不當，求為廢棄，為
    無理由。
據上論結：本件上訴為無理由，依民事訴訟法第四百四十九條第一項、第八十五條第
二項，判決如主文。
中      華      民      國    九十      年      五      月     十五     日
~B1民事第四庭審判長法  官  黃斐君
~B2                法  官  林松虎
~B3                法  官  張鑫城
右為正本係照原本作成。
不得上訴。
~B                書記官  劉智文
中      華      民      國    九十      年      五      月     十八     日
                                                                        Ｌ


司法院資訊處製作；財團法人民間司法改革基金會備份。
